【裁判字號】    92,上訴,39
【裁判日期】    920630
【裁判案由】    偽造文書等
【裁判全文】
臺灣高等法院高雄分院刑事判決          九十二年度上訴字第三九號
    上  訴   人
    即 自 訴 人   戌○○○.
    自訴人地○○○
    承受訴訟人    天○○
    共      同
    自訴代理人    洪天慶律師
    被      告    寅○○○
    選任辯護人  李三賢律師
右上訴人因被告偽造文書等案件，不服臺灣高雄地方法院九十一年度自字第三七七號
中華民國九十一年十一月二十九日第一審判決提起上訴，本院判決如左：
      主  文
原判決撤銷。
寅○○○連續行使偽造私文書，足以生損害於他人，處有期徒刑參年。
      事  實
一、寅○○○基於偽造準私文書後行使及意圖為自己不法之所有之概括犯意，於附表
    一編號Ａ、Ｂ、Ｃ、Ｄ、Ｅ、Ｆ所示時間，均自任互助會首各召集互助會，並各
    冒用附表一編號Ａ、Ｂ、Ｃ、Ｄ、Ｅ、Ｆ所示之人頭會員名義參加互助會。其後
    於附表一編號Ａ、Ｂ、Ｃ、Ｄ、Ｅ、Ｆ所示冒標時間，在高雄市楠梓區○○○路
    三十號寅○○○住處，於各該次標單上分別冒簽附表一編號Ａ、Ｂ、Ｃ、Ｄ、Ｅ
    、Ｆ所示之會員及人頭會員姓名及記載標金金額參加競標及得標，而偽造標單之
    準私文書後行使，足以生損害於被冒標之會員、人頭會員及其他活會會員，並使
    各該次活會會員陷於錯誤交付會款，共詐得如附表二所示金額。復於九十一年六
    月十四日，因Ｃ○○標得會款新台幣（下同）三十三萬九千二百五十元，寅○○○本應給付Ｃ○○三十萬三千四百元（扣除其他應繳會款），詎寅○○○向Ｃ○○謊稱附表一編號Ｆ之互助會會員陳美如急需用款，願將其活會以四十三萬元外
    加利息三千四百元（即九十一年五月十四日第二會標金一千六百元及九十一年五
    月三十日第三會標金一千八百元）先行出讓，其後仍由陳美如繳納會款，Ｃ○○
    則可隨意標取會款取回四十三萬三千四百元，使Ｃ○○陷於錯誤而同意，於九十
    一年六月十七日上午八、九時許，在高雄市楠梓區○○○路北六巷十八號Ｃ○○
    住處，交付十三萬元予寅○○○（000000－000000＝130000）。另寅○○○亦於
    九十一年六月十五日，向辛○謊稱附表一編號Ｆ之互助會會員陳美如急需用款，
    願將其活會以四十三萬元先行出讓，其後仍由陳美如繳納會款，而由寅○○○每
    月給付利息二千二百元，其後辛○可隨意標取會款取回四十三萬元，使辛○陷於
    錯誤而同意，於九十一年六月十七日下午九時許，在寅○○○住處一樓樓梯口，
    交付四十三萬元予寅○○○。嗣寅○○○於九十一年七月十七日宣布倒會，活會
    會員戌○○○、戊○○○、Ｃ○○、癸○○、辛○、鄭哲興、Ｂ○○、Ａ○○、
    丁○○、酉○○、未○○、申○○、鄭玉卿、亥○○○、丙○○○、傅溫寶桂、
    子○○○、地○○○、甲○○、黃○○、辰○○○、巳○○、卯○○、宇○○、
    己○○、壬○○、庚○○、Ｄ○○、黃啟禎、蔡美珍、黃素蘭、吳珮如、丑○○
    、玄○○○、午○○、宙○○、林聰秀、謝玉珠、郭貞吟等人始知悉上情。
二、案經戌○○○、戊○○○、Ｃ○○、癸○○、辛○、鄭哲興、Ｂ○○、Ａ○○、
    丁○○、酉○○、未○○、申○○、鄭玉卿、亥○○○、丙○○○、傅溫寶桂、
    子○○○、地○○○、甲○○、黃○○、辰○○○、巳○○、卯○○、宇○○、
    己○○、壬○○、庚○○、Ｄ○○、黃啟禎、蔡美珍、黃素蘭、吳珮如、丑○○
    、玄○○○、午○○、宙○○、林聰秀、謝玉珠、郭貞吟提起自訴。
      理  由
一、按自訴人於辯論終結前死亡者，得由配偶於一個月內聲請法院承受訴訟，如無承
    受訴訟之人或逾期不為承受者，法院應分別情形，逕行判決或通知檢察官擔當訴
    訟，刑事訴訟法第三百三十二條定有乙文。又依上開規定意旨，應認自訴人於辯
    論終結前死亡，而無承受訴訟人或逾期不為承受時，法院即可分別情形，逕行判
   決或通知檢察官擔當訴訟。如聲請法院承受訴訟雖已逾一個月期間，但法院尚未
    依該規定為判決時，應仍許聲請承受訴訟，自不因逾期聲請即使其喪失承受訴訟
    權。查自訴人地○○○已於九十二年二月十二日死亡，而天○○為自訴人地○○○之配偶，此均有戶籍謄本附卷可稽（見本院卷第一八八、一八九頁），則天○○於九十二年六月三日向本院聲請承受訴訟，應屬合法，先予敘乙。
二、訊據被告寅○○○坦承於標單上冒簽附表一編號Ａ、Ｂ、Ｃ、Ｄ、Ｅ、Ｆ所示之
    會員及人頭會員姓名及記載標金金額參加競標及得標等事實，然否認有以陳美如
    出賣活會為由向Ｃ○○、辛○詐取金錢之犯行，辯稱其係向Ｃ○○、辛○表示借
    款等語。
三、經查：
    (一)被告於附表一編號Ａ、Ｂ、Ｃ、Ｄ、Ｅ、Ｆ所示時間，均自任互助會首各召集
      互助會，並各冒用附表一編號Ａ、Ｂ、Ｃ、Ｄ、Ｅ、Ｆ所示之人頭會員名義參
      加互助會，其後於附表一編號Ａ、Ｂ、Ｃ、Ｄ、Ｅ、Ｆ所示冒標時間，於各該
      次標單上分別冒簽附表一編號Ａ、Ｂ、Ｃ、Ｄ、Ｅ、Ｆ所示之會員及人頭會員
      姓名及記載標金金額參加競標及得標，使各該次活會會員陷於錯誤交付會款等
      情，已迭據被告供述在卷，核與自訴人指訴相符，並有互助會單附卷可稽，被
      告此部之自白堪認與事實相符。
    (二)被告以陳美如欲出賣附表一編號Ｆ之互助會活會為由，向Ｃ○○、辛○詐取金
      錢之情，亦經自訴人Ｃ○○、辛○指訴乙白，並有自訴人Ｃ○○及辛○分別提
      出之計算紙及存摺內頁影本各一件附卷可證（見原審卷第五三～五六頁），而
      觀諸上開計算紙上所記載之計算式與自訴人Ｃ○○、辛○指述情節相符，且被
      告就其上簽名之真正復不爭執，是自訴人Ｃ○○、辛○指訴，尚非不可採。至
      被告固辯稱向Ｃ○○、辛○表示借款等語，既經自訴人Ｃ○○、辛○否認，被
      告亦未能出提出借據或其他證據資為證乙，被告所辯，即難採信。是被告以陳
      美如出賣活會為由，向Ｃ○○、辛○詐取金錢之事實，應堪認定。
    綜上所述，被告分別以偽造標單及出賣活會之方法詐取他人財物，事證乙確，犯
    行洵堪認定。
四、按標單上僅記載姓名與競標之利息，並未書乙「標單」字樣，依我國民間互助會
    之習慣，可認定其上之文字，即為表示出標人及利息等用意之證乙，應屬刑法第
    二百二十條第一項之準文書。核被告於標單上偽造附表一編號Ａ、Ｂ、Ｃ、Ｄ、
    Ｅ、Ｆ所示之會員及人頭會員姓名及記載標金金額參加競標，所為係犯刑法第二
    百十六條、第二百二十條第一項、第二百十條之行使偽造準私文書罪。又被告以
    偽造標單得標，使活會會員交付會款，及以出賣活會為由使自訴人Ｃ○○、辛○
    交付財物，所為均係犯刑法第三百三十九條第一項詐欺取財罪。自訴人代理人認
    被告佯稱出賣陳美如活會，使Ｃ○○陷於錯誤，未給付Ｃ○○標得會款三十萬三
    千四百元部分，應係犯刑法第三百三十九條第二項詐欺得利罪嫌，另Ｃ○○再交
    付十三萬元部分，則係犯刑法第三百三十九條第一項詐欺取財罪嫌。然被告向自
    訴人Ｃ○○佯稱陳美如欲以四十三萬三千四百元出賣活會，使Ｃ○○陷於錯誤而
    同意，被告即與自訴人Ｃ○○會算結果，被告固未將原應給付之得標會款三十萬
    三千四百元交予自訴人Ｃ○○，然此僅係簡略金錢來往過程，並非被告因此免除
    給付自訴人Ｃ○○得標會款三十萬三千四百元之義務，是被告對自訴人Ｃ○○應
    僅有一詐欺取財犯行，自訴代理人認被告另涉犯詐欺得利犯行，尚有未洽。再被
    告各次以一行使偽造標單準私文書之行為，同時詐取多人財物，為一行為觸犯數
    罪名，係同種類想像競合犯，應從重論以詐欺取財一罪。被告多次行使偽造標單
    準私文書及詐欺取財犯行，各係時間緊接，方法相同，觸犯構成要件相同之罪，
    顯係各基於概括犯意為之，均為連續犯，應分別依刑法第五十六條之規定論以一
    罪，並加重其刑。被告所犯行使偽造標單準私文書及詐欺取財二罪間，有方法結
    果之牽連關係，依刑法第五十五條之規定，應從一重論以行使偽造準私文書罪。
    至被告偽造他人之署押係偽造準私文書之階段行為，偽造準私文書之低度行為復
    為行使偽造準私文書之高度行為所吸收，故均不論罪。
五、原審以被告罪證乙確，予以論罪科刑，固非無見，惟查：(一)被告於附表一編號Ａ
    、Ｂ、Ｃ、Ｄ、Ｅ、Ｆ所示冒標時間，於各該次標單上分別冒簽附表一編號Ａ、
    Ｂ、Ｃ、Ｄ、Ｅ、Ｆ所示之會員及人頭會員姓名及記載標金金額參加競標及得標
    ，使各該次活會會員陷於錯誤交付會款，共詐得如附表二所示金額，原審判決認
    被告各組會所詐得金額，尚有未當。(二)被告於附表一編號Ａ之互助會，係偽造自
    訴人戊○○○之標單冒標會款，原審判決認被告偽造自訴人Ｃ○○之標單冒標會
    款，即有未合。(三)自訴人代理人於原審九十一年十一月十五日言詞辯論中，復自
    訴自訴人子○○○以壬○○名義參加被告召集之互助會，於九十一年三月十四日
    標得會款三十萬元，詎被告佯稱其妹罹患乳癌急需用款，使自訴人子○○○陷於
    錯誤交付三十萬元，被告此部分亦涉犯刑法第三百三十九條第一項之詐欺取財罪
    嫌。然原審判決就此部分未予審酌（詳如理由六），亦有疏漏。自訴人上訴意旨
    指摘原判決不當，為有理由，自應予以撤銷改判。爰審酌被告連續冒用他人名義
    參加互助會並標得會款，足生損害於被冒標者及其他活會會員，並詐得金額甚鉅
    ，被害人數眾多，破壞經濟秩序，復迄未賠償自訴人達成和解，惟被告已與部分
    會員和解，有和解書在卷（見原審卷第一三七～一四六頁）等一切情狀，仍如原
    審量處如主文所示之刑。又被告偽造之標單及其上偽造之署押均已丟棄滅失，已
    經被告陳乙在卷（見原審卷第一一九頁），故不宣告沒收，併此敘乙。
六、自訴意旨另以：自訴人子○○○以壬○○名義參加被告召集之互助會，於九十一
    年三月十四日標得會款三十萬元，詎被告佯稱其妹罹患乳癌急需用款，使自訴人
    子○○○陷於錯誤交付三十萬元，被告此部分亦涉犯刑法第三百三十九條第一項
    之詐欺取財罪嫌。惟訊據被告堅詞否認有此部分犯行，辯稱其妹確罹患乳癌急需
    用款，因而向自訴人子○○○借款三十萬元等語。又被告所辯其妹確罹患乳癌之
    情，已經被告提出高雄榮民總醫院診斷證乙書一紙為證（見本院卷第一五六頁）
    ，是被告所辯，尚非不可採。此外，復查無其他積極證據足證被告此部分有何施
    用詐術之行為，被告此部分犯行，尚屬不能證乙。但被告此部分與前開論罪科刑
    部分有連續犯裁判上一罪關係，故不另為無罪之諭知。
據上論結，應依刑事訴訟法第三百六十九條第一項前段、第三百六十四條、第三百四
十三條、第二百九十九條第一項前段、刑法第五十六條、第二百十六條、第二百二十
條第一項、第二百十條、第三百三十九條第一項、第五十五條、罰金罰鍰提高標準條
例第一條前段，判決如主文。
中    華    民    國        九十二      年      六      月     三十     日
                              臺灣高等法院高雄分院刑事第一庭
                                  審判長法官  曾永宗
                                        法官  邱永貴
                                        法官  郭玫利
右正本證乙與原本無異。
如不服本判決應於收受本判決後十日內向本院提出上訴書狀，其未述上訴理由者，
並得於提起上訴後十日內向本院補提理由書狀（均須按他造當事人之人數附繕本)「
切勿逕送上級法院」。
                                      書記官  鄭靜芳
中    華    民    國        九十二      年      七      月      三      日
附錄本判決論罪科刑法條
刑法第二百一十條：
偽造、變造私文書，足以生損害於公眾或他人者，處五年以下有期徒刑。
刑法第二百二十條第一項：
在紙上或物品上之文字、符號、圖畫、照像，依習慣或特約，足以為表示其用意之證
乙者，關於本章及本章以外各罪，以文書論。
刑法第二百一十六條：
行使第二百十條至第二百十五條之文書者，依偽造、變造文書或登載不實事項或使登
載不實事項之規定處斷。
刑法第三百三十九條：
意圖為自己或第三人不法之所有，以詐術使人將本人或第三人之物交付者，處五年以
下有期徒刑、拘役或科或併科一千元以下罰金。
附表一：
┌──┬──────┬──────┬──────┬─────────────┬───────┐
│組別│起 迄 時 間 │ 互助會金額 │冒 標 時 間 │被   冒   標   會   員    │人  頭  會  員│
│    │            │ （新台幣） │            │                          │        │
├──┼──────┼──────┼──────┼─────────────┼───────┤
│ Ａ │88. 6.14  至│            │            │戌○○○一會、戊○○○一會│王清福一會、  │
│    │91. 7.14    │   伍千元   │   不詳     │施永乙一會                │何玉一會、  │
│    │（共五十六會│            │            │                          │蔡美麗一會    │
│    │  ，外標）  │            │            │                          │              │
├──┼──────┼──────┼──────┼─────────────┼───────┤
│ Ｂ │88.10.15  至│            │            │鄭哲興二會 、Ａ○○二會、 │王清福一會、  │
│    │91.10.15    │   伍千元   │   不詳     │申○○二會、亥○○○一會、│何玉一會、  │
│    │（共卅七會，│            │            │傅溫寶桂一會、Ｂ○○一會、│何玉鳳一會    │
│    │  外標）    │            │            │鄭玉卿一會、丙○○○一會、│              │
│    │            │            │            │戌○○○一會              │              │
├──┼──────┼──────┼──────┼─────────────┼───────┤
│ Ｃ │89. 1.16  至│            │            │子○○○一會、癸○○一會、│王清福一會、  │
│    │91. 9.16    │   伍千元   │   不詳     │Ｃ○○一會、地○○○一會、│何玉一會、  │
│    │（共卅三會，│            │            │申○○二會、甲○○二會、  │林美月一會    │
│    │  外標）    │            │            │Ｂ○○一會、黃○○一會    │              │
├──┼──────┼──────┼──────┼─────────────┼───────┤
│ Ｄ │89. 6. 5  至│            │            │丙○○○、宇○○、己○○、│何玉一會、  │
│    │91.11. 5    │   伍千元   │   不詳     │壬○○、庚○○、Ｄ○○、黃│林美月一會    │
│    │（共三十會，│            │            │啟禎、蔡美珍、黃素蘭、黃心│              │
│    │  外標）    │            │            │潔、黃詠暖、林玉雲等各一會│              │
│    ││            │            │、辛○二會                │              │
├──┼──────┼──────┼──────┼─────────────┼───────┤
│ Ｅ │90. 5.10  至│            │            │吳佩如、丑○○、玄○○○、│何玉一會、  │
│    │92.11.10    │   伍千元   │   不詳     │己○○、辛○、陳慧乙、施永│何玉鳳一會、  │
│    │（共卅一會，│            │            │乙、施政安、林玉雲等各一會│蔡美麗一會    │
│    │  外標）    │            │            │、謝乙奮二會              │              │
├──┼──────┼──────┼──────┼─────────────┼───────┤
│ Ｆ │91. 4.14  至│            │(1)91. 5.14  │宙○○一會、楊錦華一會    │何玉一會、  │
│    │94. 3.14    │   一萬元   │(2)91. 5.30  │                          │陳美如一會    │
│    │（共四十三會│            │(3)91. 6.14  │                          │              │
│    │  ，外標）  │            │(4)91. 7.14  │                          │        │
└──┴──────┴──────┴──────┴─────────────┴───────┘
附表二：
┌────┬────────────────────────────────────┐
│組    別│詐   得   金    額                                                      │
├────┼────────────────────────────────────┤
│   Ａ   │因冒標時間不詳，金額不詳。                                              │
├────┼────────────────────────────────────┤
│   Ｂ   │同右                                                                    │
├────┼────────────────────────────────────┤
│   Ｃ   │同右                                                                    │
├────┼────────────────────────────────────┤
│   Ｄ   │同右                                                                    │
├────┼────────────────────────────────────┤
│   Ｅ   │本會尚未有真正會員得標，故被告詐得金額共計一百七十九萬元。              │
│        │計算方式如下：                                                          │
│        │            1.真正會員人數：（31人）─（會首1人）─（人頭3人）= 27人    │
│        │            2.冒標會數：（31會）─（會首1會）─（未開16會）= 14會       │
│        │            3.詐得金額：（5'000元）×（27人）×（14會）= 1'790'000（元）│
├────┼────────────────────────────────────┤
│   Ｆ   │本會尚未有真正會員得標，故被告詐得金額共計一百六十萬元。                │
│        │計算方式如下：                                                          │
│        │            1.真正會員人數：（43人）─（會首1人）─（人頭2人）= 40人    │
│        │            2.冒標會數：4會                                             │
│        │            3.詐得金額：（10'000元）×（40人）×（4會）= 1'600'000（元）│
└────┴────────────────────────────────────┘
                                                                      Ｈ


司法院資訊處製作；財團法人民間司法改革基金會備份。
